---
title: "Zpracování dat ČHMÚ"
format: 
  html:
     self-contained: true
editor: visual
---

| Jméno a příjmení | Studentské číslo | Datum        |
|------------------|------------------|--------------|
| Marie Kleckerová | st101881         | 26\. 5. 2023 |

### Načtení potřebných knihoven, vyčištění prostředí

```{r warning=FALSE, message=FALSE}
rm(list=ls())
library(readxl)
library(tidyverse)
```

## Úkol 1: analýza teplot ze stanice na Milešovce

Spočítejte průměrnou teplotu v jednotlivých měsících. Hodnoty zprůměrujte přes všechny roky měření.

```{r}
df <- read_excel("milesovka2.xlsx",sheet = 2,skip = 2)

leden <- df %>% filter(str_detect("01",měsíc))
unor <- df %>% filter(str_detect("02",měsíc))
brezen <- df %>% filter(str_detect("03",měsíc))
duben <- df %>% filter(str_detect("04",měsíc))
kveten <- df %>% filter(str_detect("05",měsíc))
cerven <- df %>% filter(str_detect("06",měsíc))
cervenec <- df %>% filter(str_detect("07",měsíc))
srpen <- df %>% filter(str_detect("08",měsíc))
zari <- df %>% filter(str_detect("09",měsíc))
rijen <- df %>% filter(str_detect("10",měsíc))
listopad <- df %>% filter(str_detect("11",měsíc))
prosinec <- df %>% filter(str_detect("12",měsíc))

zjisti_prumery <- function(df) {
  prumery <- rowMeans(df[, 3:ncol(df)], na.rm = TRUE)
  df$prumer <- prumery
  return(df)
}

leden <- zjisti_prumery(leden)
unor <- zjisti_prumery(unor)
brezen <- zjisti_prumery(brezen)
duben <- zjisti_prumery(duben)
kveten <- zjisti_prumery(kveten)
cerven <- zjisti_prumery(cerven)
cervenec <- zjisti_prumery(cervenec)
srpen <- zjisti_prumery(srpen)
zari <- zjisti_prumery(zari)
rijen <- zjisti_prumery(rijen)
listopad <- zjisti_prumery(listopad)
prosinec <- zjisti_prumery(prosinec)

prumer_1 <- mean(leden$prumer)
prumer_2 <- mean(unor$prumer)
prumer_3 <- mean(brezen$prumer)
prumer_4 <- mean(duben$prumer)
prumer_5 <- mean(kveten$prumer)
prumer_6 <- mean(cerven$prumer)
prumer_7 <- mean(cervenec$prumer)
prumer_8 <- mean(srpen$prumer)
prumer_9 <- mean(zari$prumer)
prumer_10 <- mean(rijen$prumer)
prumer_11 <- mean(listopad$prumer)
prumer_12 <- mean(prosinec$prumer)

měsíc <- c("01","02","03","04","05","06","07","08","09","10","11","12")
průměr <- c(prumer_1,prumer_2,prumer_3,prumer_4,prumer_5,prumer_6,prumer_7,prumer_8,prumer_9,prumer_10,prumer_11,prumer_12)
výsledek_1 <- data.frame(měsíc, průměr)
print(výsledek_1)
```

Z tabulky vytvořte graf:

```{r}
výsledek_1 %>% ggplot(aes(x=měsíc, y=průměr)) + 
  geom_col() + labs(title = "Průměrná teplota v jednotlivých měsících")
```

Do jednoho nového grafu vyneste vývoj průměrných červencových a prosincových teplot v průběhu let. Zhodnoťte, zda jsou teploty konstantní, dochází k ochlazení nebo k oteplení. Svůj závěr zapište do výsledného protokolu.

```{r}
rok_cervenec <- cervenec$rok
prumer_cervenec <- cervenec$prumer
cervencove_prumery <- data.frame(rok = rok_cervenec, prumer = prumer_cervenec)
rok_prosinec <- prosinec$rok
prumer_prosinec <- prosinec$prumer
prosincove_prumery <- data.frame(rok = rok_prosinec, prumer = prumer_prosinec)
ggplot() +
  geom_line(data = cervencove_prumery, aes(x = rok, y = prumer, group = 1, color = "Červenec"), size = 0.5) +
  geom_line(data = prosincove_prumery, aes(x = rok, y = prumer, group = 1, color = "Prosinec"), size = 0.5) +
  geom_point(data = cervencove_prumery, aes(x = rok, y = prumer, color = "Červenec"), size = 1) +
  geom_point(data = prosincove_prumery, aes(x = rok, y = prumer, color = "Prosinec"), size = 1) +
  labs(x = "Rok", y = "Průměrná teplota v jednotlivých měsících a letech", color = "Měsíc") +  
  scale_color_manual(values = c("Červenec" = "deeppink", "Prosinec" = "darkcyan")) +
  scale_x_discrete(breaks = c("1961","1980","2000","2020"))
```

*U obou měsíců dochází k častým výkyvům teplot. Z hlediska prosince dochází v průběhu let k oteplení, v létě je teplota poměrně stabilní.*

## Úkol 2: porovnání dat ze tří stanic

Vytvořte obrázek obsahující tři sloupcové grafy s průměrnými teplotami v jednotlivých měsících. Data opět zprůměrujte přes všechny roky měření. Každý graf zde bude reprezentovat jednu měřicí stanici.

```{r}
milesovka <- read_excel("milesovka2.xlsx",sheet = 2,skip = 2)
lysahora <- read_excel("lysa_hora.xlsx", sheet = 2, skip = 2)
ruzyne <- read_excel("praharuzyne.xlsx", sheet = 2, skip = 2)

zjisti_prumery <- function(df) {
  prumery <- rowMeans(df[, 3:ncol(df)], na.rm = TRUE)
  df$prumer <- prumery
  return(df)
}
milesovka <- zjisti_prumery(milesovka)
lysahora <- zjisti_prumery(lysahora)
ruzyne <- zjisti_prumery(ruzyne)

prumery_milesovka <- milesovka %>% group_by(měsíc) %>% summarise(průměr = mean(prumer))
prumery_lysahora <- lysahora %>% group_by(měsíc) %>% summarise(průměr = mean(prumer))
prumery_ruzyne <- ruzyne %>% group_by(měsíc) %>% summarise(průměr = mean(prumer))

prumery_milesovka <- prumery_milesovka %>% mutate(stanice = "Milešovka")
prumery_lysahora <- prumery_lysahora %>% mutate(stanice = "Lysá hora")
prumery_ruzyne <- prumery_ruzyne %>% mutate(stanice = "Ruzyně")
výsledek_2 <- bind_rows(prumery_milesovka,prumery_lysahora,prumery_ruzyne)
head(výsledek_2)
```

Výsledný graf:

```{r}
výsledek_2 %>% ggplot(aes(x=měsíc, y=průměr, fill = stanice)) + 
  geom_col() + 
  labs(title = "Průměrná teplota v jednotlivých měsících",
       x = "Měsíc",
       y = "Naměřená teplota") +
  facet_wrap(~stanice)
```

## Úkol 3: analýza srážek

Vykreslete boxplot úhrnu srážek v jednotlivých měsících pro každou měřicí stanici. Pro každý měsíc v daném roce nejprve spočítejte průměrnou hodnotu. Boxplot aplikujte na výsledná data ze všech let měření.

```{r}
milesovka_srazky <- read_excel("milesovka2.xlsx", sheet = 8, skip = 2)
lysahora_srazky <- read_excel("lysa_hora.xlsx", sheet = 8, skip = 2)
ruzyne_srazky <- read_excel("praharuzyne.xlsx", sheet = 8, skip = 2)

zjisti_prumery <- function(df) {
  prumery <- rowMeans(df[, 3:ncol(df)], na.rm = TRUE)
  df$prumer <- prumery
  return(df)
}
milesovka_srazky <- zjisti_prumery(milesovka_srazky)
lysahora_srazky <- zjisti_prumery(lysahora_srazky)
ruzyne_srazky <- zjisti_prumery(ruzyne_srazky)

prumery_srazek_milesovka <- milesovka_srazky %>% 
  mutate(stanice = "Milešovka")
prumery_srazek_lysahora <- lysahora_srazky %>%
  mutate(stanice = "Lysá hora")
prumery_srazek_ruzyne <- ruzyne_srazky %>%
  mutate(stanice = "Praha Ruzyně")

prumery_stanic <- bind_rows(prumery_srazek_milesovka, prumery_srazek_lysahora, prumery_srazek_ruzyne)
měsíc <- prumery_stanic$měsíc
rok <- prumery_stanic$rok
stanice <- prumery_stanic$stanice
srážky <- prumery_stanic$prumer
výsledek_3 <- data.frame(rok, měsíc, stanice, srážky)

výsledek_3 %>% ggplot(aes(x = měsíc, y = srážky, fill = stanice)) +
  geom_boxplot() +
  labs(title = "Analýza srážek", x = "Měsíc", y = "Úhrn srážek")
```
